【裁判字號】    89,上訴,2924
【裁判日期】    890627
【裁判案由】    侵占等
【裁判全文】
臺灣高等法院刑事判決                  八十九年度上訴字第二九二四號
    上  訴  人  臺灣臺北地方法院檢察署檢察官
    上  訴  人
    即  被  告  丙○○
                甲○○
    右一被  告
    選任辯護人  王子瑜
右上訴人因被告等偽造文書等案件，不服台灣台北地方法院八十九年度訴字第一九八
號，中華民國八十九年六月二十七日第一審判決（起訴案號：台灣台北地方法院檢察
署八十八年度偵字第一四０四四、八十八年度偵字第二三二五五號）提起上訴，本院
判決如左：
    主  文
原判決撤銷。
丙○○、甲○○共同連續意圖為自己不法之所有，而侵占對於業務上所持有之物，丙
○○處有期徒刑壹年，甲○○處有期徒刑捌月。
偽造之「盧福順」印章壹枚及富邦銀行中山分行、發票人為沈光榮、票號ＡＡ000
0000號、金額新台幣肆佰玖拾伍萬元、發票日為八十七年十月十日之支票背面偽
造之「盧福順」印文壹枚均沒收。
    事  實
一、丙○○於民國八十七年四月一日起擔任乙○○○股份有限公司（下簡稱僑隆公司
    ）客服部協理，負責客服部收款、交屋，甲○○則為業務部行銷襄理（原審誤為
    經理），負責房屋銷售及訂金、簽約金之收款，均係從事業務之人，因二人私下
    合作共同成立集田綜合開發股份有限公司（下稱集田公司），並推由甲○○擔任
    公司負責人，向陳木盛購買彰化縣永靖鄉土地急需資金，竟共同基於意圖為自己
    不法所有及行使偽造私文書之概括犯意聯絡，先於八十七年六月間，由丙○○指
    示甲○○將其因業務上所收取而持有之客戶柯漢東購買僑隆公司興建位於彰化縣
    員林鎮「員林新天地」房地交付之價款中一張發票人新生鋼鋁門窗玻璃行、付款
    人彰化商業銀行員林分行、受款人僑隆公司、票號ＮＡ0000000號、發票
    日八十七年六月十九日、面額新台幣（下同）一百六十萬元之支票未按規定繳回
    公司，共同予以侵占入己，並由甲○○在該支票背面盜用僑隆公司及負責人印鑑
    章，偽造僑隆公司為背書之私文書後，存入甲○○亞太商業銀行員林分行帳號0
    000000000000號帳戶內以行使，並以該款支付前開共同購買土地款
    項之一部，足以生損害於僑隆公司及其負責人洪炳焜。其後被告丙○○又與甲○
    ○二人於同年九月間基於前開概括犯意之聯絡，在土地銀行員林分行，由丙○○
    將其業務上所收取而持有之客戶盧福順購買僑隆公司興建位於彰化縣員林鎮「員
    林新天地」房地之價款現金四百九十四萬元（起訴書誤載為四百九十五萬元），
    與甲○○二人共同予以挪用侵吞入己，並要求甲○○向其叔叔祁德強調借一張由
    沈光榮所簽發、付款人富邦銀行中山分行、受款人盧福順、發票日八十七年十月
    十日、票號ＡＡ0000000號、面額四百九十五萬元之支票交由丙○○，丙
    ○○並委由不知情不詳姓名之人偽刻「盧福順」印章一枚，蓋於該張支票之背面
    而偽造盧福順為背書之私文書，並將該支票持交予僑隆公司以行使，並捏稱該張
    支票係盧福順所交付之購屋款，足以生損害於盧福順。嗣上開支票屆期經僑隆公
    司提示遭退票後，僑隆公司發現有異，循線追查始悉上情。
二、案經被害人僑隆公司告訴及台灣台北地方法院檢察署檢察官主動檢舉偵查起訴。
    理  由
一、訊據上訴人即被告丙○○、甲○○均矢口否認有右揭犯行。被告丙○○辯稱：關
    於柯漢東支票一事係甲○○私自為之，伊不知情，另伊收盧福順款項後便交予甲
    ○○繳回公司，豈料事後甲○○卻來電要伊至其叔父處拿取支票墊付盧福順之房
    地款，伊拿取支票時，不清楚背面是否已蓋「盧福順」印文，後因僑隆公司追查
    ，伊為主管才簽發二張本票負保證責任云云；被告甲○○則以本案係主管丙○○
    指示伊所為，柯漢東之房地款係被告丙○○告知伊僑隆公司欲開發土地暫存伊帳
    戶，沈光榮名義之支票是被告丙○○臨時要伊向叔叔祁德強調票，伊並未經手該
    紙支票，不知「盧福順」印文為何人所蓋云云置辯。惟查：
    （一）右揭事實，業據告訴人僑隆公司之代理人廖應昌、王彥傑指述綦詳，核與
          證人盧福順證述已將四百九十四萬元價款於土地銀行員林分行以現金交予
          被告丙○○、不認識沈光榮，未簽發支票、後面章不是伊蓋的、伊並無此
          印章（見偵查卷第四十九頁、原審卷第三十五頁反面）；證人柯漢東證稱
          已簽發支票交予被告甲○○以支付總價金（見偵查卷第五十七頁、原審卷
          第三十五頁反面、第三十六頁、第一百零一頁）等情節相符，並有僑隆公
          司人事令、客戶盧福順、柯漢東之交屋證明單、沈光榮簽發之支票及退票
          理由單、丙○○簽發之本票、存證信函、照片、亞太商業銀行員林分行及
          花旗銀行函、丙○○與陳木盛簽立之不動產買賣契約書等附卷可稽。
    （二）被告丙○○雖辯稱柯漢東所交付之一百六十萬元支票係由甲○○收取，伊
          不知情云云；被告甲○○辯稱是被告丙○○告知伊僑隆公司要買地，先將
          柯漢東交付之一百六十萬元支票暫存伊戶頭，伊與被告丙○○一起與陳木
          盛洽談公司買地事宜，以被告丙○○名義訂約，由伊簽發支票，當時都沒
          有意見，事後才發覺不對云云。然查，被告甲○○於原審調查時已供承與
          被告丙○○等人合資成立集田綜合開發股份有限公司（下稱集田公司），
          並稱因被告丙○○授信有問題不能做公司負責人，伊僅係被告丙○○成立
          集田公司的人頭（見原審卷第五十五頁）。被告丙○○並於本院審理中坦
          承確實與甲○○共同投資土地買賣（見本院八十九年十月五日審判筆錄）
          。被告甲○○於偵查中亦供承將客戶柯漢東交付之價款一百六十萬元支票
          存入伊帳戶挪用作為與被告丙○○共同投資購買土地之款項，被告丙○○
          看好土地，與地主簽約，由伊開二百多萬元支票，因錢不夠，故被告劉嘉
          尚說先挪用，會再補進去給公司等語（見偵查卷第五十七頁、第七十五頁
          反面）。足見被告丙○○與甲○○二人均對共同侵占柯漢東所交付之價金
          之事知之甚明。而告訴代理人王彥傑、廖應昌於原審亦到庭證稱「土地開
          發人員是先去找土地提報公司，每一禮拜會開會議，會議人員中有董事長
          、總經理，還有我及去看土地的開發人，評估同意由董事長決議與對方談
          ，去談都是用公司名義。（問：被告二人是土地開發人員？）在八十七年
          都不是」「員林銷售狀況不是很好，不想擴張沒有想再買土地」、「（問
          ：客戶交的錢員林公司可否保留一部分可靈活運用？）沒有，客戶繳錢一
          定要回公司，分公司用錢要再向公司申請」、「公司並沒有計劃要在員
          林買土地，公司規定收的款項不可以入個人戶頭，一定要到公司」、
          「有買土地都是用公司帳戶，有買土地都是公司開票」、「如小額由業務
          員馬上繳回公司，如銀行撥貸馬上匯入公司帳戶，不能存入業務員帳戶」
          等詞（見原審卷第四十四頁反面、第五十四頁及反面、第一百三十五頁反
          面及第一百三十六頁）。被告甲○○復自承公司規定不可用私人名義買土
          地，一般拿到客戶所繳價款，若是現金是匯回公司，若是票由伊帶回公司
          ，之前從沒有將票存在伊個人帳戶（見原審卷第一百零二頁、第一百三十
          五頁反面）。則被告甲○○明知僑隆公司開發土地有一定程序，僑隆公司
          不可能用業務員名義購買土地或以業務員個人名義簽發支票，而收取之客
          戶價款亦不可存入業務員個人帳戶內，其竟違背職務聽從被告丙○○之指
          示將柯漢東所繳交之一百六十萬元支票存入其個人帳戶，並隨同被告劉嘉
          尚與陳木盛洽談買賣土地事宜，且以被告丙○○名義與陳木盛簽訂買賣契
          約，並同意簽發其個人名義之支票以二人共同侵占柯漢東所繳交之一百六
          十萬元支付土地價金之一部；另被告丙○○亦坦承與甲○○共同投資購買
          前開土地，並以其名義與地主陳木盛簽訂土地買賣契約書，由被告甲○○
          開立支票支付土地價金之一部，復於僑隆公司發現後簽發包含上開共同侵
          占一百六十萬元在內之共七百萬元（原審誤為七百五十萬元）本票二張與
          僑隆公司，自亦足見被告丙○○與甲○○二人有共同侵占柯漢東所繳交一
          百六十萬元之犯意及犯行甚明。故被告丙○○與甲○○前開所辯顯係事後
          卸責之詞，尚非可採，堪認被告丙○○與甲○○確有共同將收取之柯漢東
          價款一百六十萬元侵吞入己之犯行。
    （三）被告丙○○固坦承有收取盧福順給付之價款四百九十四萬元現金，惟辯稱
          已將之交予甲○○，沈光榮名義支票是被告甲○○調借請伊向其叔叔祈德
          強拿取，事後公司追查，伊為主管才簽發本票二張負保證責任云云；另被
          告甲○○矢口否認曾收受丙○○交予之盧福順四百九十四萬元現金，與伊
          無關云云。惟查，因被告丙○○與甲○○私下共同轉投資土地急需資金，
          且被告丙○○交付僑隆公司之沈光榮名義支票係被告甲○○打電話向其叔
          叔祁德強調借，甲○○並要求祁德強將支票受款人記載為「盧福順」，由
          丙○○直接向祁德強拿取，被告甲○○並簽花旗銀行支票與祁德強供借票
          之擔保一節，亦據證人祁德強證述屬實（見偵查卷第一百零一頁反面、原
  審卷第四十三頁及反面、第四十五頁及反面、第一百三十六頁），被告沈
          義周亦自承與陳木盛買賣土地及簽發與祁德強之支票均係同一帳戶（見原
          審卷第一百三十五頁），足見被告甲○○對與丙○○共同侵占盧福順所繳
          交四百九十四萬元部分，亦知之甚明。復徵之證人陳文弘即僑隆公司特別
          助理已到庭證述「在八十七年十月丙○○從台中搭車到板橋，之前先用電
          話連絡，我們先在外面談，地點在板橋館前東路一家泡沫紅茶店，他告訴
          我，他與甲○○去轉投資，所以錢沒有辦法軋過來，後來我將他帶回公司
          到總經理處，當場只有我們三人，丙○○就承認他與甲○○轉投資軋不過
          來，他說願意還錢，當時承認錢是他拿去用．．所以他有開二張票．．他
          開七百萬開一個月以後的票．．是包含利息錢」等語（見原審卷第一百一
          十五頁反面至第一百一十六頁反面）。而八十七年四月一日以後被告劉嘉
          尚為客服部協理，被告甲○○為業務部襄理，被告丙○○並非被告甲○○
          之直屬長官一節，已據告訴代理人廖應昌陳述綦詳，衡之常情，若被告劉
          嘉尚未將盧福順給付之價款共同侵吞入己，則基於同事情誼固會幫忙被告
          甲○○拿取支票，惟於事發後僑隆公司追查時，被告丙○○斷無必要簽發
          本票負責，故由被告丙○○於事發後簽發共七百萬元本票二紙交與僑隆公
          司之行為，適足證明被告丙○○有與甲○○共同將盧福順給付之價款四百
          九十四萬元侵占之犯意聯絡及行為分擔，被告丙○○與甲○○上開所辯均
          為事後卸責之詞，均非可採。
    （四）末查，被告甲○○拿取僑隆公司及負責人之印鑑章蓋於柯漢東所交付之發
          票人新生鋼鋁門窗玻璃行、付款人彰化商業銀行員林分行、受款人僑隆公
          司、票號ＮＡ0000000號、發票日八十七年六月十九日、面額一百
          六十萬元之支票背面一節，為被告甲○○所自承，而該筆款既係被告等二
          人共同挪用以支付土地價金，則就盜用僑隆公司及負責人印章、印文部分
          ，被告甲○○及丙○○就偽造文書部分亦有犯意聯絡及行為分擔。又證人
          祁德強已到庭證稱發票人為沈光榮、票號ＡＡ0000000號、金額四
          百九十五萬元、發票日為八十七年十月十日之支票背面之「盧福順」印文
          一枚非伊所蓋等語（見偵查卷第一百零二頁、原審卷第四十三頁反面），
          而證人董兆程即僑隆公司前客服部經理亦證述「（問：沈光榮這張票是何
          人拿回公司？）是丙○○拿給公司，我收到時後面就有盧福順背書，我就
          收下來，這張票是盧福順向我們要發票才催丙○○，他才將這張票繳回公
          司．．沈光榮票背面盧福順的章不是我們代刻的」等詞（見原審卷第一百
          三十六頁及反面）。則沈光榮名義之支票背面「盧福順」之印文顯非證人
          祁德強及僑隆公司相關人員所為，然祁德強交由丙○○直接繳回僑隆公司
          時背面即蓋有「盧福順」之印文，足認該支票背面「盧福順」之印文為被
          告丙○○委由不知情不詳姓名之人偽刻「盧福順」印章一枚後蓋用亦甚明
          。其次，沈光榮名義之支票上受款人記載為「盧福順」係被告甲○○要求
          祁德強所為已如上述，則被告甲○○與丙○○就偽刻「盧福順」印章一枚
          ，並蓋於沈光榮名義支票背面偽造盧福順背書部分，亦顯有犯意之聯絡及
          行為分擔。被告等二人辯稱不知印章、印文之事云云係相互推諉之詞顯非
          足採。綜上所述，本件事證明確，被告等犯行足堪認定。
二、核被告丙○○、甲○○所為，係犯刑法第二百十六條、第二百十條之行使偽造私
    文書罪及刑法第三百三十六條第二項之業務侵占罪。被告二人間具有犯意聯絡及
    行為分擔，均為共同正犯。又被告丙○○委由不知情不詳姓名之人偽刻「盧福順
    」印章一枚，為間接正犯。被告等偽造印章為偽造私文書之階段行為，偽造印文
    及盜用印章為偽造私文書之部分行為，而於偽造私文書後，復持以行使，其偽造
    之低度行為為行使之高度行為吸收，均不另論罪。而被告等前後所為之數業務侵
    占犯行及行使偽造私文書犯行，均各時間緊接，所犯罪名相同，顯係出於概括之
    犯意為之，為連續犯，均應依刑法第五十六條之規定各論以一罪，並加重其刑。
    再被告等所犯之前揭連續業務侵占罪與連續行使偽造私文書二罪間，有方法結果
    之牽連關係，為牽連犯，應依刑法第五十五條從一重之連續業務侵占罪處斷。原
    審據以論科，固非無見，然(一)原審事實欄就被告丙○○與甲○○二人如何共同侵
    占盧福順所交予僑隆公司之四百九十四萬元部份未予釐清，本案並非由被告丙○
    ○將所收取之四百九十四萬侵吞入己後，再假以借款週轉為由，經甲○○向祁德
    強調借一張由沈光榮所簽發之支票，而係由被告丙○○與甲○○二人共同將前開
    款項予以挪用侵吞入己後，丙○○要求甲○○向其叔叔祁德強調借一張由沈光榮
    所簽發，面額四百九十五萬元之支票以交予僑隆公司，甲○○並要求祁德強記載
    受款人為「盧福順」後交予丙○○，丙○○並委由不知情不詳姓名之人偽刻「盧
    福順」印章一枚，蓋於該支票之背面而偽造盧福順背書之私文書，並將該支票持
    交予僑隆公司以行使，原審認定事實自有錯誤；(二)本案被告丙○○並非雕刻印章
    之專業刻印人士，應無自行偽刻盧福順印章之可能，顯係委由不知情不詳姓名之
    人所偽刻，就偽造印章部分應為間接正犯部分，原審亦未予論及，尚有未洽，(三)
    另被告丙○○犯後仍飾詞卸責，顯無悔意，犯後態度不佳，共同侵占所得之數額
    高達六百五十四萬元，致告訴人損失慘重，期間並未清償其侵占款項，原審量刑
    自有過輕之嫌，檢察官上訴意旨以被告丙○○部分量刑過輕，指摘原判決不當，
    為有理由；被告丙○○、甲○○二人否認犯行，以原判決不當為由上訴，雖為無
    理由，惟原審判決既有上述可議之處，自應由本院將原判決予以撤銷改判。爰審
    酌被告二人犯罪之動機、目的、犯罪之手段、犯罪所生之危險及損害，以及侵占
    所得之數額高達六百五十四萬元、犯罪後仍未知悔悟，猶飾詞卸責，且未清償其
    侵吞款項等一切情狀，分別量處如主文第二項所示之刑，以示懲儆。
三、偽造之「盧福順」印章一枚及富邦銀行中山分行、發票人為沈光榮、票號ＡＡ0
    000000號、金額四百九十五萬元、發票日為八十七年十月十日之支票背面
    偽造之「盧福順」印文一枚雖未扣案，然而並無法證明其等確已滅失，仍應依刑
    法第二百十九條規定，不問屬於犯人與否，予以宣告沒收。
據上論斷，應依刑事訴訟法第三百六十九條第一項前段、第三百六十四條、第二百九
十九條第一項前段，刑法第二十八條、第五十六條、第三百三十六條第二項、第二百
十六條、第二百十條、第五十五條、第二百十九條，罰金罰鍰提高標準條例第一條前
段，判決如主文。
本案經檢察官鄭龍照到庭執行職務
中      華      民      國    八十九    年      十      月     十二     日
                                臺灣高等法院刑事第十庭
                                    審判長法  官  蔡  長  溪
                                          法  官  楊  貴  志
                                          法  官  溫  耀  源
右正本證明與原本無異。
如不服本判決應於收受送達後十日內向本院提出上訴書狀，其未敘述上訴之理由者並
得於提起上訴後十日內向本院補提理由書（均須按他造當事人之人數附繕本）。
                                          書記官  陳  明  琴
中      華      民      國    八十九    年      十      月     十七     日
附錄：本案論罪科刑法條全文
刑法第二百十六條
行使第二百十條至第二百十五條之文書者，依偽造、變造文書或登載不實事項或使登
載不實事項之規定處斷。
刑法第二百十條
偽造、變造私文書，足以生損害於公眾或他人者，處五年以下有期徒刑。
刑法第三百三十六條
對於公務上或因公益所持有之物，犯前條第一項之罪者，處一年以上七年以下有期徒
刑，得併科五千元以下罰金。
對於業務上所持有之物，犯前條第一項之罪者，處六月以上五年以下有期徒刑，得併
科三千元以下罰金。
前二項之未遂犯罰之。


司法院資訊處製作；財團法人民間司法改革基金會備份。
